臺灣臺南地方法院民事判決
111年度訴字第41號
原      告  劉寶春  
訴訟代理人  郁旭華律師
被      告  劉春長等32人

上列當事人間請求分割共有物事件，經本院於民國111年5月12日
言詞辯論終結，判決如下：
    主  文
一、如附表一所示編號3至32所示被告應就其被繼承人劉賀所遺
    坐落臺南市○○區○○○段000○00000地號土地應有部分均2分之1
    ，辦理繼承登記。
二、兩造共有上項2筆土地，分割方法為：
　㈠如附圖所示編號「A」部分面積85平方公尺分歸原告及如附表
    一所示編號1、2所示被告取得並按應有部分比例各3分之1維
    持共有；編號「B」部分面積85平方公尺分歸如附表一編號3
    至32所示被告取得並保持公同共有。
　㈡如附圖所示編號「C」部分面積112平方公尺分歸原告及如附
    表一所示編號1、2所示被告取得並按應有部分比例各3分之1
    維持共有；編號「D」部分面積112平方公尺分歸如附表一所
    示編號3至32所示被告取得並保持公同共有。
三、訴訟費用由原告負擔。
    事  實  及  理  由
甲、程序方面：
一、被告除劉麗雅、劉政雄、許芳瑞律師即劉致宏之遺產管理人
    外，其餘被告均未於言詞辯論期日到場，核無民事訴訟法第
    386條所列各款情形，依原告之聲請，由其一造辯論而為判
    決。
二、原告原列被繼承人劉賀之長女李劉掽之繼承人（即李文杰、
    李明錫、李吳水嬌、李振榮、劉玉鳳、李莉文、李莉桂、李
    莉婷、甘瑞典、甘瑞興、甘瑞正、甘瑞信、蘇李秋蘭、林李
    淑珠）、五女梁劉愛之繼承人（即蘇梁京、梁進財、梁進發
    、陳美香、梁凱雄、梁美秀、梁進昆）等共21人為被告，惟
    按繼承開始（即被繼承人死亡日期或經死亡宣告確定死亡日
    期）於台灣光復以前者（民國34年10月24日以前），應依有
    關台灣光復前繼承習慣辦理。日據時期臺灣省人財產繼承習
    慣分為家產繼承與私產繼承兩種。家產為家屬（包括家長在
    内）之共有財產；私產係指家屬個人之特有財產。家產繼承
    因戶主喪失戶主權而開始；私產繼承則因家屬之死亡而開始
    。因戶主喪失戶主權而開始之財產繼承，其繼承人之順序為
    ：（一）法定之推定財產繼承人。(二)指定之財產繼承人。
    （三)選定之財產繼承人。第一順序之法定推定財產繼承人
    係男子直系卑親屬（不分長幼、嫡庶、婚生或私生、自然血
    親或準血親)且係繼承開始當時之家屬為限。女子直系卑親
    屬及因別籍異財或分家等原因離家之男子直系卑親屬均無繼
    承權，内政部「繼承登記法令補充規定」第1條前段、第2條
    第1、2、3項、第3條第1項、第2項前段定有明文。查被繼承
    人劉賀於日據時期昭和18年8月30日死亡，其死亡時為該戶
    之戶主，有其除戶謄本資料在卷可稽。是依上開規定，被繼
    承人劉賀之長女李劉掽及五女梁劉愛均無繼承權，即不得繼
    承系爭土地。又劉賀之三男劉當繼承人劉致宏之繼承人王承
    恩、劉鄧彩蕓、劉家明、劉青萍均拋棄繼承，經本院以111
    年度司繼字第273號裁定許芳瑞律師為劉致宏之遺產管理人
    。是原告分別於民國111年2月24日、3月1日提出民事撤回部
    分被告狀（訴卷35-39、85-88頁），撤回對王承恩、上開李
    劉掽、梁劉愛之繼承人等部分之訴，程序上並無不合，先予
    敘明。
乙、實體方面：
一、原告主張：系爭2筆土地為兩造所共有，應有部分如附表二
    所示。系爭土地無不分割之協議，亦無不能分割之情形，經
    兩造多次協調不成，依民法第823條第1項、第824條第2項規
    定請求裁判分割如附圖所示。被告劉春長、劉寶財具狀陳報
    同意原告主張之分割方案（訴卷137頁），到場被告劉麗雅
    、劉政雄均表示同意原告所提之分割方案，惟本件訴訟費用
    、分割登記規費及代書費用等由原告全額負擔（訴卷156頁
    ）。被告許芳瑞律師即劉致宏之遺產管理人主張：因劉賀應
    有部分面積不大，且繼承人有30人，如採變價分割，將價金
    分配予各共有人較為適宜等語。
二、按法院裁判分割共有物，參與分割之當事人，以共有人為限
    。請求分割之共有物，如為不動產，共有人之應有部分各為
    若干，以土地登記總簿登記者為準。倘共有人中有於分割前
    死亡者，其繼承人因繼承，固於登記前已取得不動產物權，
    惟非經登記不得處分其物權，故他共有人請求分割共有物時
    ，為求訴訟之經濟起見，可許原告就請求繼承登記及分割共
    有物之訴合併提起，即以一訴請求該死亡之共有人之繼承人
    辦理繼承登記並請求該繼承人於辦理繼承登記後，與原告及
    其餘共有人分割共有之不動產。查系爭2筆土地共有人之應
    有部分比例如附表二所示，其中共有人劉賀已於昭和18年8
    月30日死亡，附表一編號3至32號所示被告共30人為劉賀之
    繼承人，迄未就系爭土地應有部分辦理繼承登記，亦未據聲
    明拋棄繼承或限定繼承，有系爭土地登記謄本、劉賀繼承系
    統表、繼承人戶籍謄本、本院111年1月10日南院武家寅97年
    度繼字第2754、2328、2501號函、111年度司繼字第273號裁
    定在卷可稽（調卷65-71、73-76、77-215、訴卷37-39、43-
    44頁）。原告依前揭規定，請求附表一編號3至32號所示被
    告就其被繼承人劉賀所遺系爭2筆土地應有部分2分之1辦理
    繼承登記，並無不合，應予准許。
三、次按各共有人，除法令另有規定外，得隨時請求分割共有物
    。但因物之使用目的不能分割或契約訂有不分割之期限者，
    不在此限；共有物之分割，依共有人協議之方法行之；分割
    之方法不能協議決定，或於協議決定後因消滅時效完成經共
    有人拒絕履行者，法院得因任何共有人之請求，命為下列之
    分配：以原物分配於各共有人。但各共有人均受原物之分
    配顯有困難者，得將原物分配於部分共有人。原物分配顯
    有困難時，得變賣共有物，以價金分配於各共有人；或以原
    物之一部分分配於各共有人，他部分變賣，以價金分配於各
    共有人，民法第823條第1項、第824條第1項、第2項分別定
    有明文。又按法院定共有物分割之方法，固可由法院自由裁
    量，惟應斟酌各共有人之意願、利害關係、共有物之性質、
    分割後之經濟效用及公共利益等為公平決定。又分割共有物
    究以原物分割或變價分割為適當，法院應斟酌當事人意願、
    共有物之使用情形、經濟效用及全體共有人之利益等情形而
    為適當之分割，不受共有人所主張分割方法之拘束。經查：
　　㈠系爭170地號土地上有北側及西側有臨約2到3公尺巷道，北
      側有ＯＯ區ＯＯＯＯOOO巷，土地上有劉寶財放置貨櫃及帆布車
      庫，其餘為空地。系爭174-2地號土地西側有門牌ＯＯＯＯOOO
      Ｏ等4棟房屋，房屋後面的廚房占用174-2地號土地，其餘
      為空地等情，有本院勘驗測量筆錄、附圖足參（訴卷55-6
      1、67-83、133頁）。
　　㈡本院審酌原告提出如附圖所示方案，系爭2筆土地皆均分為
      東、西2大部分，分割後土地完整，地形方正，兼顧臨路
      及原有地上建物占用現況，可促進土地經濟效用，原物分
      配尚無顯著困難。又共有人繼承系爭土地已數十年，對祖
      產土地有一定程度之感情，如不採原物分配而逕予變價分
      割，共有人恐因礙於資力而可能無法取得土地，且易使系
      爭174-2地號土地上原有房屋占用土地之法律關係趨於複
      雜，尚非適宜之分割方法。權衡上情，認系爭土地以原告
      提出，被告劉春長、劉寶財、劉麗雅、劉政雄均同意之如
      附圖所示分割方法予以分配，應屬較為妥適之分割方法。
      爰判決如主文所示。
四、末按因共有物分割、經界或其他性質上類似之事件涉訟，由
    敗訴當事人負擔訴訟費用顯失公平者，法院得酌量情形，命
    勝訴之當事人負擔其一部，民事訴訟法第80條之1定有明文
    。本件雖係考量全體共有人利益而決定分割方法，然因原告
    已當庭表示同意負擔本件訴訟費用全部（訴卷156頁），是
    酌量上開情形，諭知由原告負擔本件訴訟費用。
中　　華　　民　　國　　111 　年　　5 　　月　　31　　日
                  民事第一庭    法  官  蔡雅惠
以上正本係照原本作成。
如不服本判決，應於送達後20日內，向本院提出上訴狀並表明上
訴理由，如於本判決宣示後送達前提起上訴者，應於判決送達後
20日內補提上訴理由書（須附繕本）。如委任律師提起上訴者，
應一併繳納上訴裁判費。 
中　　華　　民　　國　　111 　年　　6 　　月　　1 　　日
                                書記官  黃稜鈞       
附表一：當事人欄被告資料
編號 姓名 被告身分證統一編號 住所地址 1 劉春長 Z000000000 住臺南市○區○○路○段000巷00號4樓之1 居臺中市○○區○○路000○00號20樓 2 劉寶財 Z000000000 住臺中市○○區○○路000○00號20樓 3 劉麗香 Z000000000 住嘉義縣○○鄉○○村○○○00號 4 劉令琴 Z000000000 住臺南市○區○○○○街000號 5 劉聰騰 Z000000000 住臺南市○○區○○○街000號 6 劉麗卿 Z000000000 住臺南市○○區○○○○街00巷0號 7 劉聰德 Z000000000 住臺南市○○區○○路0段000號 8 黃水發 Z000000000 住臺南市○○區○○○街00巷00號 9 黃文科 Z000000000 住臺南市○○區○○○街00巷00號 10 黃惠淇 Z000000000 住高雄市○○區○○路00號 11 黃郁茱 Z000000000 住臺南市○區○○街000巷00弄00號 12 黃晏湄 Z000000000 住臺南市○○區○○○街00巷00號 13 劉麗娟 Z000000000 住高雄市○○區○○街000巷000○0號 14 劉麗雪 Z000000000 住臺南市○○區○○○街00號 15 劉麗雅 Z000000000 住臺南市○○區○○路0段000巷00號 16 劉鄧彩蕓 Z000000000 住臺南市○區○○○街0號4樓之10 17 劉家明 Z000000000 住臺南市○區○○○街0號4樓之10 18 劉青萍 Z000000000 住花蓮縣○○鄉○○村○○○00號 19 劉許明月 Z000000000 住臺南市○○區○○○街000號 20 劉政憲 Z000000000 住臺南市○○區○○路000巷00弄0號 21 劉智楷 Z000000000 住臺南市○○區○○路00巷0號9樓之2 22 劉佩宜 Z000000000 住高雄市○○區○○路000巷0號 23 劉佳音 Z000000000 住臺南市○區○○○街00號 24 李妙茹 Z000000000 住高雄市○○區○○路0段000巷00弄000號 25 李孟婷 Z000000000 住高雄市○○區○○路00號 26 劉林金葉 Z000000000 住臺南市○○區○○○街000號 27 劉政濱 Z000000000 住臺南市○○區○○路000巷00號 28 劉政雄 Z000000000 住臺南市○○區○○路000巷00號 29 劉純榕 Z000000000 住臺南市○○區○○○街00號 30 劉榮村 Z000000000 住臺南市○○區○○○街000號 31 劉麗晴 Z000000000 住臺南市○○區○○路000巷00號 32 許芳瑞律師即劉致宏之遺產管理人  


附表二：系爭土地應有部分比例（2筆土地均同）
編號 共有人 應有部分比例 1 劉賀之全體繼承人（即附表一編號3至32之被告） 公同共有2分之1 2 劉春長 6分之1 3 劉寶春 6分之1 4 劉寶財 6分之1